【裁判字號】    89,訴,189
【裁判日期】    901218
【裁判案由】    確認債權不存在
【裁判全文】
臺灣桃園地方法院民事判決  八十九年度訴字第一八九號
    原      告  乙○○
    送達代收人  嚴筱茜
    訴訟代理人  丙○○
    複代理人    吳家銓
    被      告  甲○○
    複代理人    郭宸華
右當事人間請求確認債權不存在事件，本院判決如左：
    主    文
確認被告就原告以其所有坐落桃園縣中壢市○○里段○○里○段一四四－五地號及其
上建物建號一五二號即門牌號碼桃園縣中壢市芝芭里二鄰芝芭十九之五號房屋所設定
最高限額新台幣壹仟萬元抵押權所擔保之債權超過新台幣參佰零肆萬玖仟參佰柒拾捌
元以外之債權不存在。
原告其餘之訴駁回。
訴訟費用由原告負擔三分之二，餘由被告負擔。
    事    實
甲、原告方面：
一、聲明：
（一）確認被告就原告以其所有坐落桃園縣中壢市○○里段○○里○段一四四－五地
      號及其上建物建號一五二號即門牌號碼桃園縣中壢市芝芭里二鄰芝芭十九之五
      號房屋所設定最高限額新台幣（下同）壹仟萬元整抵押權所擔保之債權超過九
      十四萬五千六百四十五元以外之債權不存在。
（二）訴訟費用由被告負擔。
二、陳述：
（一）丙○○向被告僅借款三百五十萬元，但被告卻以六百五十萬元債權本金對原告
      求償，厥無理由。按原告之子丙○○民國（下同）八十四年十一間分別向被告
      借款三百五十萬元，向訴外人黃貴珍借款三百萬元，並分別於八十六年一月間
      清償四百二十萬元，八十八年十月間清償二百萬元，此等實情被告並不爭執，
      既然原告之子丙○○向被告僅借款三百五十萬元，被告亦明知六百五十萬元中
      之三百萬元債權係訴外人黃貴珍所有，則被告將訴外人黃貴珍借款三百萬元與
      自己之三百五十萬元一併向原告求償，實已越權且無理由。
（二）雙方係約定以銀行利率計息，且計息期為兩年：
１、被告一再堅稱，丙○○向被告及黃貴珍借款時，即言明借款利息為月息二分半（
    即年息百分之三十），並提出面額一百零五萬元之本票辯稱該本票即係雙方利率
    約定為「月息二分半」之證據云云。惟，事實上借貸當時，雙方約定係以銀行利
    率計息，且計息期為兩年，從未有約定月息二分半乙事，倘真如被告所言，丙○
    ○向伊及黃貴珍借款時，即言明借款利息為月息二分半，何以黃貴珍前開之證明
    書第四點還會自稱：「．．．，至於『法定利息』俟丙○○有清償能力時，再行
    支付」，而非「月息二分半」呢？至此足見被告所言不實，根本無所謂月息二分
    半乙事，是被告八十九年七月十四日答辯狀所製之利息計算明細自屬錯誤，原告
    亦無須贅述反駁。
２、按「當事人主張有利於己之事實者，就其事實有舉證之責任」、「事實為法律關
    係發生之特別要件者，在消極確認之訴應由被告就其存在負舉證之責任，在其他
    之訴應由原告就其存在負舉證之責任。」、「確認法律關係不存在之訴，如被告
    主張其法律關係存在時，應由被告負舉證責任」民事訴訟法第二百七十七條、司
    法院三十年院字第二二六九號解釋及最高法院四十二年度台上字第一七○號判例
    分別著有明文。查，原告提起本件訴訟，請求確認被告之債權不存在，核其性質
    為消極確認之訴，被告堅持雙方約定利率為「月息二分半」，依前揭判例等意旨
    ，被告應就系爭抵押權所擔保之一千萬元債權存在及雙方有約定利率為「月息二
    分半」之事實，負舉證責任。
３、截至八十八年十月三十一日止，丙○○尚僅積欠被告本金九十四萬五千六百四十
    五元整由前開黃貴珍出具之證明書第二點、第三點所示：「八十六年一月間，丙
    ○○透過甲○○先生轉交本人二百萬元整」、「八十八年十月二十一日丙○○電
    匯一百萬元整予本人」及被告已自認之還款情形，即可得知，就八十六年一月間
    四百二十萬元償款，被告應係受償二百二十萬元，就八十八年十月間二百萬元償
    款，被告則受償一百萬元；再依當初雙方約定之銀行利計息（原告以年息8.5%計
    算），計息期為二年（即84.11.01至86.10.31），就超過二年部分，因雙方未約
    定，依法應以年息5%計算，故結算後，至八十八年十月三十一日止，丙○○尚僅
    積欠被告本金九十四萬五千六百四十五元整，則超過此部分之債權即已不存在，
    換言之，該抵押權所擔保被告之債權超過九十四萬五千六百四十五元以外之二百
    五十五萬四千三百五十五元之借款債權不存在。
三、證據：提出台灣桃園地方法院拍賣抵押物裁定影本乙份、匯款單影本二份、律師
          函影本乙份、證明書影本乙份、中央銀行利率表乙份、台灣銀行利率資料
          表乙份等物為證物
乙、被告方面：
一、聲明：如主文所示。
二、陳述：
（一）於八十四年十一月間，訴外人丙○○（即原告之子）向被告及訴外人黃貴珍分
      別借款參佰伍拾萬元及參佰萬元，並由原告提供其所有之系爭不動產，以被告
      為權利人，設定最高限額壹仟萬元之抵押權，作為本金陸佰伍拾萬元及其利息
      之擔保。
（二）又訴外人丙○○向被告及黃貴珍借款之時，即言明借款利息為月息二分半（即
      月息百分之二點五，年息百分之三十），還款期限為二年，是二年間之利息為
      參佰玖拾萬元（6,500,000×2.5%×24∥3,900,000 )，加本金陸佰伍拾萬元，
      合計為壹仟零肆拾萬元，遂於原告所有之系爭不動產設定最高限額壹仟萬元之
      抵押權。再於八十四年十一月借款之時，被告即向訴外人丙○○言明，就其向
      被告所借參佰伍拾萬元部分，於八十五年十一月一日須先給付一年之利息予被
      告，以月息二分半計，其一年之利息為壹佰零伍萬元，訴外人丙○○亦同意之
      。訴外人丙○○遂又簽發乙紙發票日為八十四年十一月一日，到期日為八十五
      年十一月一日，票面金額為壹佰零伍萬元之本票予被告。是本年借款利息為月
      息二分半，並非原告所言以銀行利計算利息。
（三）迄八十六年十一月一日（即抵押權存續期間）止，原告仍積欠被告之本金及利
      息，其明細說明如下；查清償所提出之給付，應先抵充費用，次充利息，次充
      本金。民法第三二三條定有明文。又約定利率超過週年百分之二十者，民法第
      二０五條既僅規定債權人對於超過部分之利息無請求權，並未規定其約定無效
      ，則債務人就超過部分之利息任意給付，經債權人受領時，自不得謂係不當得
      利請求返還（最高法院二十九年上字第一三０六號判例參照）。原告雖陸續給
      付被告參佰貳拾萬元，然其應先抵充利息，是迄八十六年十一月一日止，原告
      仍積欠被告本金及利息，其明細如下：1.原告於八十六年一月三十日給付被告
      貳佰貳拾萬元；原告於八十四年十一月一日借款參佰伍拾萬元，迄八十六年一
      月三十日止，原告應先給付被告十五個月之利息，其利息為月息二分半，每月
      利息為捌萬柒仟伍佰元，十五個月利息為壹佰參拾壹萬貳仟伍佰元。是貳佰貳
      拾萬元扣除壹佰參拾壹萬貳仟伍佰元之利息，剩餘捌拾捌萬柒仟伍仟元，再抵
      充本金，原告仍積欠被告本金貳佰陸拾壹萬貳仟伍佰元。2.又原告於八十八年
      十月二十日給付被告壹佰萬元；然原告迄八十六年一月三十日止，仍積欠被告
      本金貳佰陸拾壹萬貳仟伍佰元，自八十六年二月一日起迄八十六年十一月一日
      止（即抵押權存續期間），原告應給付被告九個月之利息，利息為月息二分半
      ，每月利息陸萬伍仟參佰壹拾參元，九個月之利息為伍拾捌萬柒仟捌佰壹拾柒
      元。再自八十六年十一月一日起迄八十八年十月二十日止，原告仍應給付二十
      四個月利息於被告，其利息為月息二分半，每月利息陸萬伍仟參佰壹拾參元，
      二十四個月利息為壹佰伍拾陸萬柒仟伍佰壹拾貳元。是壹佰萬元先抵充八十六
      年十一月一日起至八十八年十月二十日止之利息壹佰伍拾陸萬柒仟伍佰壹拾貳
      元，仍有不足，尚差伍拾陸萬柒仟伍佰壹拾貳元。是迄八十六年十一月一日止
      ，原告仍積欠被告本金貳佰陸拾壹萬貳仟伍佰元，及利息伍拾捌萬柒仟捌佰壹
      拾柒元，合計為參佰貳拾萬零參佰壹拾柒元。3.再原告與被告之約定利息為月
      息二分半，其年息為百分之三十，其超過百分之二十部分之利息，不得請求返
      還。是自八十六年二月一日起至八十六年十一月一日止（即抵押權存續期間）
      ，以年息百分之二十計算其利息，其利息為參拾玖萬壹仟捌佰柒拾捌元。故退
      步言，迄八十六年十一月一日止，原告尚積欠被告本金貳佰陸拾壹萬貳仟伍佰
      元。及利息參拾玖萬壹仟捌佰柒拾捌元，合計積欠被告參佰萬肆仟參佰柒拾捌
      元；迄八十八年十月二十日止，原告尚積欠被告本金貳佰陸拾壹萬貳仟伍佰元
      及利息五十六萬七千五百一十二元，合計積欠被告三百一十八萬零一十二元。
三、證據：提出本票影本為證物。
    理    由
一、本件原告起訴時請求確認「原告所有坐落桃園縣中壢市○○里段○○里○段一四
    四－五地號及其上建物建號一五二號即門牌號碼桃園縣中壢市芝芭里二鄰芝芭十
    九之五號房屋所設定予被告，最高限額為壹仟萬元之抵押權所擔保債權超過一百
    四十二萬六千七百五十八元整之部分不存在」，繼於本院審理中擴張聲明為「確
    認原告所有坐落桃園縣中壢市○○里段○○里○段一四四－五地號及其上建物建
    號一五二號即門牌號碼桃園縣中壢市芝芭里二鄰芝芭十九之五號房屋所設定予被
    告，最高限額為壹仟萬元之抵押權所擔保債權超過九十四萬五千六百四十五元整
    之部分不存在」，此係擴張應受判決事項之聲明，核與民事訴訟法第二百五十五
    條第一項第三款之規定相符，應予准許，合先敘明。
二、本件原告起訴主張訴外人丙○○即原告之子向被告及訴外人黃貴珍分別借款三百
    五十萬元及三百萬元，雙方約定以銀行利率計算利息，計息為二年，為確保債權
    之受償，由原告提供不動產設定抵押權予被告，以為償債之擔保，然訴外人丙○
    ○已於八十六年一月三十日及八十八年十月二十日清償被告二百二十萬及一百萬
    元，共計三百二十萬元，訴外人僅尚欠被告九十四萬五千六百四十五元，現今被
    告以原告抵押權積欠一千萬元聲請拍賣抵押物，顯無道理，故提起本件訴訟。被
    告則以：當初雙方約定之利率為年息百分之三十，雖然訴外人丙○○業已清償三
    百二十萬元，然依清償先抵充費用、次充利息、次充本金之原則，訴外人尚積欠
    本金二百六十一萬二千五百元，故原告提起本件訴訟顯無理由等語置辯。
三、兩造就訴外人丙○○向被告借款三百五十萬元，丙○○分別於八十六年一月三十
    日及八十八年十月二十日，分別清償二百二十萬元及一百萬元，而兩造之爭執所
    在乃係雙方所約定之借款利息為何？原告主張雙方借款之利率約定依照銀行之借
    款利率，被告主張是年息百分之三十即月息二分半。經查：（一）被告主張原告
    於八十五年十一月一日由丙○○所簽發之一百零五萬元本票，乃係一年利息，原
    告抗辯乃是依照被告指示之金額所簽發，衡諸常情，一般人簽發票據金額，一定
    代表某種意義，三百五十萬元，年息百分之三十，恰好是一百零五萬元，故被告
    所稱此票據係一年利息之金額堪為採信。（二）一般民間借款利息約定，一定將
    其利率固定，原告主張依照銀行之利率，然每家銀行借款之利率均不相同，原告
    並未提出雙方依照何銀行之利率，顯與常情有違，且其並沒有提出證據以實其說
    。故原告之主張不可採信。（三）此外原告亦不否認曾經簽發一千萬元之本票予
    被告，雙方既然設定一千萬元之抵押權及簽發一千萬元之本票，訴外人丙○○向
    被告及訴外人黃貴珍之借款共計六百五十萬元，依照年息百分之三十計算利率，
    則兩年之利息為三百九十萬元，故雙方設定一千萬元之抵押權不為過，假如依照
    原告主張係銀行利率，大約係年息百分之八點五，則是五十五萬二千五百元，則
    何必設定一千萬元之抵押權及簽發一千萬元之本票。綜上所述，被告主張雙方約
    定之利率為年息百分之三十較為可採，原告主張依照銀行利率不可採信。既然雙
    方約定借款之利率為年息百分之三十，則原告雖清償三百二十萬元，然依照清償
    所提出之給付，應先抵充費用、次充利息、次充原本，故至八十六年十月三十一
    日止原告尚欠被告本金二百六十一萬二千五百元，利息三十九萬一千八百七十八
    元，而原告於八十八年十月二十日清償一百萬元，因此至八十八年十月二十日止
    原告尚欠被告本金二百六十一萬二千五百元，利息四十三萬六千八百七十八元（
    八十六年二月一日後以法定最高利率百分之二十計算未清償之利息，即0000000
    ×20%×0-0000000+391878∥436878），則原告確認以利率百分之八點五計算尚
    欠九十四萬五千六百四十五元之本金債權超過之部分不存在，於超過三百零四萬
    九千三百七十八元以外之債權不存在為有理由，逾此部分為無理由，應予駁回。
四、本件事證明確，兩造其餘攻擊防禦方法，不影響本件之判斷，爰不一一論述。
據上論結，原告之訴為一部有理由，一部為無理由，依民事訴訟法第七十九條但書，
判決如主文。
中      華      民      國    九十      年    十二    月      十八      日
                                臺灣桃園地方法院民事第一庭
~B法      官  張益銘
右為正本係照原本作成
如對本判決上訴，須於判決送達後廿日內向本院提出上訴狀
中      華      民      國    九十      年     十二     月      十八    日
~B法院書記官  卓清和


司法院資訊處製作；財團法人民間司法改革基金會備份。
